【裁判字號】    97,訴,169
【裁判日期】    970502
【裁判案由】    給付承攬報酬
【裁判全文】
臺灣士林地方法院民事判決               97年度訴字第169號
原      告  東南汽車客運股份有限公司
法定代理人  甲○○
訴訟代理人  乙○○
被      告  臺北縣淡水鎮公所
法定代理人  丙○○
訴訟代理人  李永裕律師
複 代 理人  丁○○
上列當事人間給付承攬報酬事件，本院於民國97年4 月18日言詞
辯論終結，判決如下：
    主  文
原告之訴暨假執行之聲請均駁回。
訴訟費用新臺幣貳萬參仟零柒拾柒元由原告負擔。
    事實及理由
一、原告起訴主張：
  (一)原告於民國95年10月23日投標承攬被告96年度「淡水鎮社區
    巴士交通車委外服務」專案，於95年11月6 日與被告簽訂契
    約，承攬期間自96年1 月1 日起至同年12月31日止，每公里
    承攬價金為新臺幣（下同）27.89 元。96年12月24日，被告
    來函表示其因故未完成97年度專案之招標程序，依約請求原
    告延長履約期限2 個月，並辦理變更議價，原告遂於同年月
    27日函覆被告，並主張依情事變更公平原則，延長履約期間
    酌予調高承攬價金為每公里40元以上，迺被告竟於97年1 月
    8 日函覆原告拒絕調整價金，並表示延長履約期間仍以原承
    攬單價計算。然查兩造承攬契約並未明定延長履約期間每公
    里承攬價金，而國內高級柴油價格，自原告投標至履約期間
    屆滿，每公升已高漲4.51元，而履約期間中央銀行持續升息
    10餘次，消費者物價指數年指數亦上漲1.8 ％，造成原告營
    運成本激增。縱使臺灣中油價格因選舉考量而自96年11月起
    凍漲，但台塑石油亦已反應成本，況除油品以外之其他資源
    成本亦一路高漲，此觀被告97年度系爭專案招標公告底價提
    高至每公里37.64 元，實際得標單價亦提高至每公里33 .95
    元自明。上揭物價波動均為原告於競標承攬時所無法預料，
    確有造成原告成本激增之情事變更，原告自得依民法第227
    條之2 ，請求被告再給付原告1,977,079 元【計算式：每日
    2,721 公里×延長履約期間60日×每公里價差（40元－27.8
    9 元）＝1,977,079 元】。
  (二)原告於96年7 月18日凌晨，因放置於臺北縣淡水鎮○○路31
    巷對面停車場之貨櫃屋辦公室內之18輛營業客車正、備份鑰
    匙全數遭竊，致該日上午5 時20分至9 時20分未能依約履行
    承攬工作，迺被告竟於96年7 月25日發函向原告表示按兩造
    承攬契約第11條第1 項，依減少行駛之公里數按比例10倍扣
    款245,770 元。查遭竊乃不可歸責原告之突發意外，依民法
    第230 條規定，原告應不負遲延責任，且「車輛鑰匙遭竊」
    亦與「車輛故障」有間，被告逕行扣款，自無所據，而原告
    之總經理黃世宗雖曾就上揭事件於96年7 月19日出具承諾書
    同意扣款，然此乃係因遭被告脅迫終止契約，及將原告列為
    政府採購公報之違約廠商，在無自由意識下所為之意思表示
    ，原告自得依民法第92條撤銷，並以97年4 月18日庭呈並送
    達被告之民事準備(一)狀作為撤銷意思表示之通知。又倘  鈞
    院認為原告負有遲延責任，惟失竊亦屬原告締約時所不能預
    料之情事，且兩造承攬契約所約定之扣款金額亦屬過高，對
    原告極不公平，嚴重損及原告財務調度，影響原告營運及全
    體員工生計薪水之正常發放，爰依民法第218 條、第227 條
    之2 、第252 條等規定，請求被告免罰或從寬比例酌減扣款
    ，並依兩造承攬契約請求給付報酬等語。並聲明：(一)被告應
    給付原告2,222,849 元，及自起訴狀繕本送達翌日起至清償
    日止按週年利率百分之5 計算之利息。(二)原告願供擔保，請
    准宣告假執行。
二、被告抗辯略以：
  (一)被告於系爭專案之公開招標公告資料中，即已明確記載「未
    來增購權利後續擴充情形及上限之陳述：得標商履約良好得
    以原單價延長合約1 年；如未能於新年度前完成招標得以原
    單價延長2 個月為限」，可見原告早有以原承攬單價延長履
    約之預見；而從兩造承攬契約第3 條第2 項後段約定「且本
    所如於履約期限到期仍未完成新年度之招標程序，得標廠商
    應履約至新合約完成為止，其延長期限以2 個月為限」，以
    及原告於系爭專案得標文件之備註欄自承「保留增購權利：
    未來增購權利兩個月費用，其總金額再加2 個月」，並於其
    下所列計算式以原承攬單價計算，顯見原告亦同意以原承攬
    單價計算延長履約期間之費用。原告既已於締約時預見將來
    以原承攬單價延長履約期間之可能性，並評估、考量相關風
    險及利益後，基於自由意志而簽訂兩造承攬契約，基於私法
    自治、契約自由原則，自應嚴格遵守，而無情事變更原則之
    適用。況原告履約期間僅1 年，而油價自96年11月凍漲迄97
    年3 月，顯無原告所陳油價節節高漲之情事，其主張自不足
    採。
  (二)就96年7 月18日原告因車輛鑰匙失竊致未依約履行事件，兩
    造業於同年月19日召開協調會議，原告之總經理並坦承因內
    部管理疏失，確有違約情事，而書立承諾書，同意依兩造承
    攬契約第11條第1 項罰款。該承諾書之性質，應屬和解契約
    ，兩造均應受其拘束，縱原告因此受不利益之結果，亦不得
    嗣後翻異，另就和解前之法律關係再行主張或爭執，退步言
    之，縱認該承諾書不具和解契約之效力，惟原告於96年7 月
    18日上午既因鑰匙失竊致未依約履行承攬工作，而其鑰匙失
    竊又係因未派人看守或裝設防盜措施，顯未善盡保管責任，
    而具可歸責之事由，被告自得依民法第490 條拒絕給付當日
    上午之承攬報酬24,577元，並依民法第226 條第1 項規定，
    請求損害賠償221,193 元等語。並聲明：(一)原告之訴暨假執
    行之聲請均駁回。(二)如受不利判決，被告願供擔保，請准宣
    告免為假執行。
三、兩造不爭執之事實：
  (一)原告承攬被告96年度「淡水鎮社區巴士交通車委外服務」專
    案，承攬期間自96年1 月1 日起至同年12月31日止，每公里
    承攬價金為27.89 元。嗣被告依兩造承攬契約第3 條第2 項
    請求延長履約期限2 個月，延長履約期限原告每日行駛公里
    數為2,721 公里，被告已依原承攬單價給付原告共4,553,32
    1 元。
  (二)原告於96年7 月18日凌晨因放置於辦公室內之正、備份車輛
    鑰匙全數失竊，致該日上午5 時20分至9 時20分未依約履行
    ，其未行駛公里數計881.2 公里。被告已依兩造承攬契約第
    11條第1 項，依減少行駛之公里數按比例10倍扣款245,770
    元。
  (三)就上揭96年7 月18日之事件，原告之總經理黃世宗曾於96年
    7 月19日書立承諾書，同意依兩造承攬契約第11條第1 項，
    依減少行駛之公里數按比例10倍扣款245,770 元。嗣原告又
    於96年8 月6 日發函被告表示異議，請求免罰或從寬比例酌
    減扣款。
四、得心證之理由：
    本件爭點厥為：(一)原告延長履約期間，是否有情事變更原則
    之適用？(二)就96年7 月18日之事件，兩造是否已達成和解？
    若否，則原告就該日之履約不能是否具有可歸責性？兩造契
    約所約定之違約金是否過高？茲析述如下：
  (一)原告延長履約期間，是否有情事變更原則之適用？
    1.按契約成立後，情事變更，非當時所得預料，而依其原有
      效果顯失公平者，當事人得聲請法院增、減其給付或變更
      其他原有之效果，固為民法第227 條之2 第1 項所明定，
      但查情事變更原則之規定，旨在規範於不可預料之情事發
      生時，公平分配風險與補充不可預見之損失，以分配因情
      事變更之風險所產生之不利益，經由法院公平裁量決定增
      減給付或變更其他原有效果，使能公平分配風險於雙方當
      事人，自須在締約當時為此法律關係基礎或環境之客觀事
      實有變更，且係在締約當時非當事人所得預料，並有不得
      預料之性質者，始有此情事變更原則之適用。倘契約當事
      人就特定事項已合意約定其發生時之相關處理方式，則當
      事人就該特定事項之發生即非無法預料，且基於當事人高
      度自主性之尊重，就該特定事項之發生即應依當事人合意
      約定之方式為處理，斷不容任當事人一方置雙方合意於不
      顧，而另主張所謂情事變更原則，圖以改變當事人雙方已
      達成之合意，合先敘明。
    2.查系爭專案被告於95年9 月5 日辦理公開招標時，即已於
      「未來增購權利後續擴充情形及上限之陳述」欄中，載明
      「履約期滿本所如未能於新年度前完成招標得以原單價延
      長2 個月為限」，此有系爭專案之中文公開招標公告資料
      1 紙附卷可稽（見本院卷第85頁），而原告於得標後，亦
      於得標文件之估價單附註欄加註：「保留增購權利：未來
      增購權利兩個月費用，其總金額再加2 個月；（計算式）
      2,721 ×27.89 元＝75,888.69 元；75,888.69 元×60日
      ＝4,553,321.40元」，並於備註欄上加蓋原告公司大、小
      章（見本院卷第84頁），由是可知，本件原告於投標之時
      ，顯已得預料未來以原承攬單價延長履約2 個月之情事，
      並將之列入風險評估，作為決定投標金額之考量，且於得
      標後，兩造亦已就延長履約期間以原承攬單價計價乙事具
      體達成合意，揆諸上揭說明，自應尊重兩造於締約當時之
      約定，而無情事變更原則之適用。是原告主張依情事變更
      原則，請求增加給付云云，殆無足取。
  (二)就96年7 月18日之事件，兩造是否已達成和解？若否，則原
    告就該日之履約不能是否具有可歸責性？兩造契約所約定之
    違約金是否過高？
    1.按「稱和解者，謂當事人約定，互相讓步，以終止爭執或
      防止爭執發生之契約」，民法第736 條定有明文，是所稱
      和解契約，必係當事人兩造「互相讓步」，而約定以新契
      約內容取代和解前依原法律關係所得主張之權利。查原告
      之總經理黃世宗雖於96年7 月19日書立「承諾書」（見本
      院卷第96頁），惟依該「承諾書」之內容，均為原告承諾
      「依合約規定」受罰，其法律效果既均與原兩造承攬契約
      約定相同，而未有「互相讓步」之約定，其性質自僅得解
      釋為原告對該日事件責任歸屬之認諾，以及兩造間就契約
      條款適用之確認，而非和解契約。
    2.至原告雖辯稱係因被告以終止契約及刊登政府採購公報威
      脅，始被迫書立「承諾書」云云，惟縱令原告所陳屬實，
      被告本於兩造承攬契約第14條及依政府採購法第101 條第
      12款之規定，本即得終止契約並刊登政府採購公報，其依
      法行使權利，自難謂有何不法脅迫情事。況縱被告終止契
      約及刊登政府採購公報，原告依兩造承攬契約第15條、政
      府採購法第102 條之規定，均非無救濟之管道，自難謂其
      有何被脅迫而失卻自由意志之情，是原告所辯，顯不足採
      。
    3.再按「債務不履行之債務人所以應負損害賠償責任，係以
      可歸責之事由為要件，故債權人苟證明債之關係存在，債
      權人因債務人不履行債務（給付不能、給付遲延或不完全
      給付）而受損害，即得請求債務人負債務不履行責任，如
      債務人抗辯損害之發生為不可歸責於債務人之事由所致，
      即應由其負舉證責任，如未能舉證證明，自不能免責。」
      有最高法院85年度臺上字第844 號判決意旨可參。本件原
      告就96年7 月18日上午5 時20分至9 時20分未依約履行，
      致減少行駛881.2 公里乙事並不爭執，則依上揭判決意旨
      ，自應由原告就其不可歸責之情事負舉證責任。查原告僅
      略謂其已將車輛鑰匙保管於辦公室並上鎖，且於失竊後已
      盡力於最短時間內回復承攬工作云云，自難認其已具體證
      明有何不可歸責之事由，況衡諸常情，原告既負有依合約
      提供巴士服務之義務，自應妥善保管車輛鑰匙，派人看守
      或於辦公室裝設防盜措施，以避免鑰匙失竊之風險，而備
      用鑰匙既係為防免正份鑰匙遺失之不時之需，自應與正份
      鑰匙分別放置、保管，迺原告竟將正、備份鑰匙同置於辦
      公室中，使備份鑰匙失卻其預備使用之功能，自難謂其已
      善盡保管之義務，此觀原告於上揭承諾書自承「管理欠周
      」，並承諾「加強內部管理及各項設施（如監視器全程監
      錄及人員值班）」等語亦彰（見本院卷第96頁）。是原告
      對該日上午之給付不能，顯具可歸責性。
    4.按約定之違約金過高者，法院得減至相當之數額，民法第
      252 條固定有明文，惟此規定乃係賦與法院得依兩造所提
      出之事證資料，斟酌社會經濟狀況並平衡兩造利益而為妥
      適裁量、判斷之權限，非謂法院須依職權蒐集、調查有關
      當事人約定之違約金額是否有過高之事實，而因此排除債
      務人就違約金過高之利己事實，依辯論主義所應負之主張
      及舉證責任。況違約金之約定，為當事人契約自由、私法
      自治原則之體現，雙方於訂約時，既已盱衡自己履約之意
      願、經濟能力、對方違約時自己所受損害之程度等主客觀
      因素，本諸自由意識及平等地位自主決定，除非債務人主
      張並舉證約定之違約金額過高而失公平，法院得基於法律
      之規定，審酌該約定金額是否確有過高情事及應予如何核
      減至相當數額，以實現社會正義外，當事人均應同受該違
      約金約定之，法院亦應予以尊重，始符契約約定之本旨。
      債務人於違約時，若仍得任意指摘原約定之違約金額過高
      而要求核減，無異將債務人不履行契約之不利益歸由債權
      人分攤，不僅對債權人難謂為公平，抑且有礙交易安全及
      私法秩序之維護（最高法院92年度臺上字第2747號、93年
      度台上字第909 號判決意旨參照）。查本件兩造於訂約時
      ，既於契約第11條第1 項約定，如原告未能調派車輛補足
      應發班次，即應依減少之公里數按比例10倍扣款，則原告
      應已盱衡自己履約之意願、經濟能力、違約時被告所受損
      害之程度等主、客觀因素，而本於自由意識及平等地位為
      自主之決定，此外原告對於約定之違約金如何過高？有何
      顯失公平？應減至何程度為宜？等事項，均未能舉證以實
      其說，依上說明，法院對其原為之約定仍應予以尊重。況
      本院並斟酌本件被告依約所扣之違約金計245,770 元，僅
      佔契約總價27,699,372元之0.8 ％，以及兩造承攬契約對
      於違約金計算金額亦定有上限等情，認為兩造承攬契約所
      約定之違約金並無過高或不當之情事。是被告依約扣款，
      自屬有據，原告自不得再依承攬契約，請求給付報酬。
五、綜上所述，原告依民法第227 條之2 、第218 條、第252 條
    ，以及兩造承攬契約，請求被告應給付原告2,222,849 元，
    及自起訴狀繕本送達翌日起至清償日止按週年利率百分之5
    計算之利息，為無理由，應予駁回。原告之訴既經駁回，其
    假執行之聲請即失所附麗，應併予駁回。
六、末按，法院為終局判決時，應依職權為訴訟費用之裁判，民
    事訴訟法第87條第1 項定有明文。查本件原告之訴為無理由
    ，則訴訟費用23,077元應由原告負擔。
七、本件判決基礎已臻明確，兩造其餘攻防方法及訴訟資料，經
    審酌核與判決不生影響，無逐一論駁之必要，併此敘明。
據上論結，原告之訴為無理由，依民事訴訟法第78條、第87條第
1 項，判決如主文。
中    華    民    國    97    年    5     月    2     日
                  民事第一庭  法  官  陳麗芬
以上正本證明與原本無異。
如對本判決上訴，應於判決送達後20日內向本院提出上訴狀。
中    華    民    國    97    年    5     月    8     日
                              書記官  林宗勳


司法院資訊處製作；財團法人民間司法改革基金會備份。
